【裁判字號】    96,簡上,120
【裁判日期】    971022
【裁判案由】    給付工程款
【裁判全文】
臺灣嘉義地方法院民事判決  96年度簡上字第120號
上  訴  人  吉霆建設有限公司
法定代理人  丙○○
訴訟代理人  丁○○
被 上 訴人  慶璉營造事業股份有限公司
                        4
法定代理人  甲○○
上列當事人間請求給付工程款事件，上訴人對於中華民國96年11
月7日本院嘉義簡易庭95年度嘉簡字第754號第一審判決提起上訴
，本院於中華民國97年10月8日言詞辯論終結，判決如下：
    主  文
上訴駁回。
第二審訴訟費用由上訴人負擔。
    事實及理由
甲、程序方面：
    被上訴人經合法通知，無正當理由未於言詞辯論期日到場，
    核無民事訴訟法第386條所列各款情形，爰依上訴人之聲請
    ，由其一造辯論而為判決。
乙、實體方面：
壹、上訴人方面：
一、上訴人起訴主張：被上訴人向榮民工程股份有限公司（下稱
    榮工公司）承包「中山高速公路台南都會區路段拓寬工程國
    道一第551標、第552標工程」（下稱國道台南都會區路段拓
    寬工程），並將前開工程中之「停車棚採光罩工程」（下稱
    系爭工程）轉包予伊施作，雙方於民國94年10月6日簽妥報
    價單1紙，約定工程內容為施作PC板停車棚採光罩4座，每座
    單價為新台幣（下同）400,000元，工程總價為1,600,000元
    ，而伊已於94年12月中旬完成系爭工程，惟被上訴人迄今僅
    支付伊1,382,000元之工程款；而被上訴人於驗收之際，又
    要求伊增設採光罩側面橫桿共18處，伊亦遵其指示，於94年
    12月中旬完成此部分工程，被上訴人自應給付伊工程尾款21
    8,000元及前開追加工程之材料費、成品費30,000元；再伊
    於94年12月20日向被上訴人請領此部分款項，依雙方所簽訂
    之前述報價單所約定，被上訴人應於95年1月15日給付，是
    伊自得請求自95年1月16日起至清償日止，按年息5%計算之
    利息等語。爰本於承攬契約之法律關係提起訴訟，並聲明請
    求：1.被上訴人應給付上訴人248,000元及自95年1月16日起
    至清償日止，按年息百分之5計算之利息。2.願供擔保為假
    執行宣告之判決。
二、上訴人所為陳述除與在原審所陳相同者外，另稱：
(一)關於減少報酬158,000元部分：上訴人對系爭工程之施行並
    無瑕疵，被上訴人不得主張減少給付，本件加勁板突出地面
    及排水孔未與地面切齊，乃肇因於基礎鐵件即基礎螺絲施作
    瑕疵、高度放樣錯誤所致，而基礎鐵件是由被上訴人施作，
    已經被上訴人法定代理人於原審95年8月2日言詞辯論期日所
    自承，另參酌報價單上註2所載「基礎柱頭鐵件由以上單價
    中扣除」，及上訴人所開立之報價單備註第3點明白約定施
    工範圍不包含基礎基座之開挖、回填與灌漿，而基礎基座之
    開挖、回填與灌漿決定基礎鐵件的施作高度，亦可知基礎鐵
    件非上訴人施作，則上訴人如何能決定放樣高度，此復有證
    人乙○○可資證明，原審法院認事未明，遽為判斷，實有可
    議之處。且原審認上訴人未即通知被上訴人基礎鐵件放置有
    誤，放任瑕疵發生係可歸責於上訴人，惟本件上訴人放置採
    光罩時，整地並未完成，現場凹凸不平、無正確地面高度可
    資判斷，上訴人如何能得知基礎鐵件放置有誤、加勁板突出
    與排水孔未與地面切齊之瑕疵，此應屬不可歸責於上訴人之
    事由。又依契約，上訴人應盡之義務僅止於採光罩本身之施
    作及採光罩與基礎鐵件之接合，並無包括測量基礎鐵件設計
    與放置位置是否不妥之注意與通知義務。再者，參照行政院
    公共工程委員會之公共工程技術資料庫公佈之「工程採購契
    約範本」，可知廠商之工地負責人對於工程應有監督義務，
    並負有通知改正之義務，故加勁板突出與排水孔未與地面切
    齊瑕疵所造成之損害，應由被上訴人所委派之工地負責人負
    責，不可歸責於上訴人。
(二)側面橫桿追加工程款部分：本件依現場施工圖所示，停車棚
    採光罩共分3處，3處採光罩之兩側均施作側面橫桿，總計有
    6處，合於契約所定。後被上訴人告知上訴人該部分僅須施
    作4處，另要求追加每格停車格皆須設側面橫桿，增設共18
    處，乃係誤認停車棚側面圖記載「全部車位之側向共6處」
    ，係指一座5格之停車棚採光罩，共須施作6處側面橫桿，亦
    即兩側與中間每隔均須施作側面橫桿，核該增設部分工程材
    料及成品費用共計30,000元，上訴人應得請求。
(三)故聲明求為判決：1.請求廢棄原判決主文第二、三、五項。
    2.前開廢棄部分，被上訴人應給付上訴人188,000元及自95
    年1月16日起至清償日止，按年息百分之5計算之利息。3.第
    一、二審訴訟費用由被上訴人負擔。
貳、被上訴人未於言詞辯論期日到場，惟依其於原審及準備程序
    所為之答辯如下：
一、被上訴人於原審以：上開工程目前仍未經榮工公司驗收完成
    ，且上訴人之施工有多處瑕疵，故伊亦得依民法第493條第1
    項、第494條、第502條第1項之規定，請求減少報酬158,000
    元等語，資為抗辯。又採光罩之側面橫桿本即包含於系爭工
    程中，並非追加之工程。
二、被上訴人之答辯，除與在原審主張相同者外，補稱：基礎螺
    絲之高度係可調整，上訴人應按照地面高度之不同，自行作
    調整，但上訴人施作時，將基礎板焊死，故無法調整高度，
    並否認證人乙○○所述：所有高度均是按照綽號「阿和」之
    工地主任的指示來施作。本件追加工程款部分，榮工處已確
    認係上訴人應施作，非被上訴人另行要求上訴人追加施作，
    且有關橫桿部分，亦否認僅要求上訴人作4處。並聲明：
    上訴人之上訴駁回。
參、兩造不爭執之事項：
一、被上訴人向榮工公司承包國道台南都會區路段拓寬工程，並
    將該工程中之停車棚採光罩工程轉包予上訴人施作，雙方於
    94年10月6日簽妥報價單1紙，約定工程總價為1,600,000元
    。
二、系爭工程業已完工，被上訴人已給付上訴人1,382,000元之
    工程款，尚餘工程尾款218,000元。
三、系爭工程之基礎基座開挖、回填乃係由被上訴人所施作，灌
    漿部分則是由榮工公司協力完成。
肆、本件之爭點：
一、系爭工程被上訴人抗辯得向上訴人主張減少報酬158,000元
    是否有理由？
二、上訴人請求側面橫桿部分之追加工程款30,000元有無理由？
伍、本院之判斷：
一、系爭工程被上訴人抗辯得向上訴人主張減少報酬158,000元
    是否有理由？
    按工作有瑕疵者，定作人得定相當期限，請求承攬人修補之
    。承攬人不於前項期限內修補者，定作人得自行修補，並得
    向承攬人請求償還修補必要之費用，承攬人不於前條第1項
    所定期限內修補瑕疵，定作人亦得請求減少報酬。工作之瑕
    疵，因定作人所供給材料之性質或依定作人之指示而生者，
    定作人無前三條所規定之權利。但承攬人明知其材料之性質
    或指示不適當，而不告知定作人者，不在此限。民法第493
    條第1、2項、第494條、第496條分有明文。次按當事人主張
    有利於己之事實者，就其事實有舉證之責任。民事訴訟法第
    277條本文亦有明定。本件上訴人主張伊已依兩造間所簽訂
    之系爭工程報價單完成工程，被上訴人依約即應給付伊全部
    工程款，惟尚有工程尾款218,000元未為給付等語，被上訴
    人則以上訴人於所施作之系爭工程，有加勁板突出地面致支
    柱排水口下緣無法與地面切齊，造成支柱管內積水，溢出導
    致車棚積水等嚴重瑕疵，故請求依前開條文減少報酬158,00
    0元等語；上訴人則主張系爭工程並無瑕疵，縱加勁板有突
    出地面之情形，亦係因被上訴人基礎鐵件放樣過高及依被上
    訴人所屬之現場工地主任「阿和」之指示所致，並不可歸責
    於上訴人等語。則揆之前揭說明，兩造應就各自所主張有利
    於己之事實，負舉證之責。經查：
(一)上開兩造不爭執之事實，復有系爭工程報價單、現場施工圖
    及現金支出傳票等件影本在卷可證，堪信為真實。
(二)本件依證人即榮工公司監工人員張巍耀於原審時證稱：本件
    依照圖面所示，採光罩支柱底部之加勁板應該在地底下，但
    本件加勁板確有突出地面之情形，且支柱下方的排水孔並未
    與地面切齊，當初因加勁板高出地面，支柱下方地面之連鎖
    磚無法排列，後與被上訴人討論之解決方案為將支柱下方的
    基座打開後再灌入混凝土等語（見原審卷第152至159頁）；
    及證人即現場施工人員曾瑞宗亦於原審時證稱：工地的人先
    將洞挖好後，由上訴人測量高低，放好柱子後，我們才去灌
    漿，灌漿後就發現加勁板突出地面，基座板是上訴人放置的
    ，我確有看到上訴人在現場測量高低等語（見原審卷第188
    至191頁），再依卷附之現場施工圖所示，採光罩支柱底部
    之加勁板應置於地底下，於該圖之施工說明第4項亦載明：
    「支柱下端若有供排水之排水口，其管內自排水口下緣起，
    應以水泥漿填滿，不得於管內積水」等語，復佐以被上訴人
    所提出之現場照片（見原審卷第39頁），亦顯示系爭工程之
    支柱低部加勁板確有突出地面、下方之排水孔復未與地面切
    齊等情形。是基上所述，堪認被上訴人主張上訴人施作之系
    爭工程基座板乃係由上訴人所放樣，且該工程確有支柱底部
    之加勁板突出地面及排水孔未與地面切齊之瑕疵乙節，應屬
    真正。
(三)至上訴人主張系爭工程並無瑕疵，縱加勁板有突出地面之情
    形，亦係因被上訴人基礎鐵件放樣過高及依被上訴人所屬之
    現場工地主任「阿和」之指示施作所致，並不可歸責於上訴
    人等語。然查，雖上訴人所舉之證人即其下包廠商乙○○於
    本院審理中證述：現場放樣是由被上訴人的工地主任決定的
    ，後來由我去焊接的，我在焊接之前，就已經發現有將來施
    作好之後，會與地面沒有辦法切齊這樣的問題，我有告訴綽
    號「阿和」之工地主任，但是他仍然堅持要這樣施作，所以
    我就按照他們的指示去焊接等語（見本院卷第68至73頁），
    惟上訴人並無法提出「阿和」之真實姓名、住所以供本院傳
    喚，且證人乙○○既為上訴人之下包廠商，復為上訴人於本
    院審理時始行提出聲請傳喚，所為之上開證述難免偏頗，自
    難採信。又上訴人施作系爭工程本即應按現場施工圖施作，
    而系爭工程於完工後確有加勁板突出地面，及支柱下方之排
    水孔未與地面切齊等與現場施工圖未符之瑕疵，已如前述，
    且上訴人復未提出系爭工程確係因上訴人將基礎鐵件放樣過
    高或係依被上訴人指示施作致有上開瑕疵之其他證據，則此
    部分之瑕疵乃係可歸責於上訴人之事實所致，應可認定，即
    上訴人主張該等瑕疵非可歸責於伊，洵屬無據，而非可採。
(四)又被上訴人抗辯其因上訴人上開加勁板突出地面之瑕疵，另
    請他人施作而額外支出158,000元一節，業經證人曾瑞宗於
    原審時證稱：我去施作時，支柱的排水孔高過地面，所以裡
    面會積水，我將水泥灌入支柱內，使其與排水孔的下緣切齊
    ，水才不會積在支柱內，支柱底部是作加強工程，我將地面
    的水泥挖掉清乾淨後，再行補強，挖掉水泥後，有看到加勁
    板被切到與地面齊，加勁板被切除後會比較不穩，所以重新
    焊接加勁板後再灌漿，此部分的工程款為158,000元，我已
    經完工了等語（見原審卷第159至160頁），並據其提出估價
    單1份附卷足證，是上訴人此部分抗辯，應屬可採。綜前，
    上訴人就系爭工程確有如上所述之瑕疵，則被上訴人抗辯應
    減少報酬158,000元，尚屬合理，應予採認。
二、上訴人請求側面橫桿部分之追加工程款30,000元有無理由？
    本件上訴人主張被上訴人於驗收之際，要求其增設採光罩側
    面橫桿共18處，其於94年12月中旬完成此部分工程，被上訴
    人應給付其此部分追加工程之材料費及成品費30,000元等語
    ，然為被上訴人所否認，並以此部分工程原係上訴人應施作
    ，非另行追加施作等語置辯。經查：
(一)觀諸系爭工程就停車棚採光罩之現場施工圖中，停車棚側面
    圖就側面橫桿部分載明「7×4囗型鋁料（全部車位之側向共
    6處）」，而停車棚立面圖中就停車棚兩側及中間橫桿之施
    工方式，各再以詳圖Ｈ、詳圖Ｇ加以說明，參以詳圖Ｈ、詳
    圖Ｇ，均有「7×4囗型鋁料」之橫桿圖示，由此可見，無論
    在停車棚採光罩之兩側或中間，每格均須施作側面橫桿；又
    依兩造於系爭工程報價單之約定，上訴人需施作4座5格停車
    棚共20格，核與現場平面圖應施作之2處停車棚即黃色標示
    處合計共20格之格位相符等情，除有上開平面圖附卷足按外
    （見本院卷第13頁），復經兩造於原審確認無訛（見原審卷
    第192頁），則依此計算，上訴人所需施作之側面橫桿本即
    為22處（兩側及中間均需施作），是上訴人僅施作6處側面
    橫桿，被上訴人再要求其施作其餘漏未施作之部分，顯非追
    加工程，而本屬於系爭工程之一部，是上訴人請求此部分追
    加工程款30,000元，並無理由。
(二)至停車棚側面圖記載「全部車位之側向共6處」，乃係指一
    座5格之停車棚採光罩，共需施作6處側面橫桿之圖例，亦即
    兩側與中間每格均須施作側面橫桿，而應施作之停車棚格數
    應依上述兩造約定之報價單及現場平面圖為準，業如前述，
    然上訴人執此即謂系爭工程全部僅須施作6處側面橫桿，顯
    有誤解，是其此部分主張洵不足採，再予敘明。
三、綜上所述，系爭工程既已完工，被上訴人即應支付工程尾款
    218,000元，惟上訴人就系爭工程之施作有所瑕疵，故被上
    訴人主張依據民法第494條之規定減少報酬158,000元，應屬
    有據，是被上訴人應給付上訴人之工程尾款應為60,000元，
    另上訴人主張之側面橫桿追加工程本即為其應施作之部分，
    是其向被上訴人請求此部分追加工程款30,000元，並無理由
    。又上訴人並未能舉證兩造就此部分工程尾款之清償日期定
    有明確期限，是本院認上開工程尾款之利息起算日，依民法
    第229條第2項之規定，應以起訴狀繕本送達被上訴人之翌日
    即95年7月4日起計算為是。從而，上訴人本於承攬契約之法
    律關係，請求在給付60,000元及自95年7月4日起至清償日止
    ，按年息百分之5計算利息之範圍內，為有理由，應予准許
    ，逾此範圍之請求，則無所據，應予駁回。
陸、從而，原審判命被上訴人應給付上訴人60,000元及自95年7
    月4日起至清償日止，按年息百分之5計算之利息，核無違誤
    。上訴人上訴請求命被上訴人應再給付上訴人188,000元及
    自95年1月16日起至清償日止，按年息百分之5計算之利息，
    為無理由，應予駁回。
柒、本件事證已臻明確，兩造其餘攻擊防禦方法，經審酌結果亦
    不影響本判決之結果，爰不以一一論述，附此敘明。
捌、據上論結：本件上訴為無理由，依民事訴訟法第436條之1、
    第449條第1項、第78條，判決如主文。
中    華    民    國    97    年    10    月    22    日
                    民事第一庭  審判長法  官 林世芬
                                      法  官 馮保郎
                                      法  官 游悅晨
本判決不得上訴。
以上正本係照原本作成。
中    華    民    國    97    年    10    月    22    日
                                書記官  張富


司法院資訊處製作；財團法人民間司法改革基金會備份。
